【裁判字號】    89,簡上,116
【裁判日期】    890801
【裁判案由】    分配表異議之訴
【裁判全文】
臺灣板橋地方法院民事判決  八十九年度簡上字第一一六號
    上  訴  人  通商業銀行股份有限公司
    法定代理人  丁○○
    訴訟代理人  丙○○
                甲○○
    被上訴人    乙○○
右當事人間分配表異議之訴事件，上訴人對於中華民國八十九年二月十一日本院三重
簡易庭八十八年度重簡字第六六號第一審簡易判決提起上訴，本院判決如左：
    主    文
原判決廢棄
右廢棄部分，本院八十七年度民執公字第一七三七號拍賣抵押物強制執行事件，對如
附表所示不動產拍賣所得價金，於民國八十七年十二月四日所為之分配表，就如附表
建物欄編號２所示增建物拍賣價金，將分配餘額新台幣貳拾肆萬陸仟壹佰陸拾貳元發
還被上訴人部分，應更正由上訴人以新台幣壹佰伍拾玖萬柒仟伍佰玖拾肆元之債權受
償。
第一、二審訴訟費用由被上訴人負擔。
    事    實
甲、上訴人方面：
  一、聲明：如主文所示
  二、陳述：除與原判決記載相同者，茲引用之外，補稱：如附附表建物欄編號２所
      示增建物，雖有獨立之出入口，然觀其內部格局，並未有一般日常生活所須之
      設備，如廚房、臥室等，而僅有一佛堂及一組衛浴設備，依一般交易觀念，其
      顯應屬主建物之附隨品，依最高法院八十一年台上字第一三七０號判決意旨，
      其存在亦不過係為輔助主建物之使用價值，與主建物間有從屬之關係，惟原審
      就此使用上之從屬關係恁棄不採，僅以該增建物有獨立之出入口，即為不利上
      訴人之認定，其認事用法顯有錯誤。
  三、證據：援用原審之立證方法。
乙、被上訴人方面：
  一、聲明：駁回上訴。
  二、陳述：除與原判決記載相同者，茲引用之外，補稱：如附表建物欄編號２所示
      增建物係與如附表建物欄編號１所示五樓主建物一同購買，二者無內梯可通，
      原除擺設佛堂外，亦供親戚居住，應非原有建物之從物，且其所有權既歸屬被
      上訴人，上訴人持台灣台北地方法院准對訴外人李銀快所簽發本票強制執行之
      民事裁定為執行名義，自不得受分配。
  三、證據：援用原審之立證方法。
丙、本院依職權調閱本院八十七年度民執公字第一七三七號拍賣抵押物強制執行事件
    卷宗全卷（含八十六年度民執公字第一一五六０號ˋ第八六一三號卷宗），並命
    被上訴人繪製系爭增建物室內格局草圖一紙附卷。
    理    由
一、上訴人在原審起訴主張訴外人李銀快於民國八十三年九月間向上訴人借款，將如
    附表土地欄所示基地與建物欄編號１所示建物設定抵押權予上訴人，並約定上訴
    人拍賣擔保物時，其所有如附表建物欄編號２所示之頂樓增建物（下稱系爭增建
    物）一併提供拍賣。嗣李銀快於八十四年十一月二日將上開五樓建物連同系爭增
    建物並其坐落基地，一併出售予被上訴人。系爭增建物內僅有佛堂、書桌ˋ及一
    組衛浴，水電設備係接著於原來建物之管線上，並無獨立之水電錶設備，足徵其
    無獨立之經濟價值，應屬抵押物之從物，為抵押權效力所及，上訴人有優先受償
    權。縱認系爭增建物非抵押建物之從物，上訴人無優先受償權，惟系爭增建物既
    未辦理保存登記，李銀快雖將之出售予被上訴人，被上訴人亦僅取得使用權，所
    有權仍歸李銀快所有。上訴人於鈞院八十七年度民執公字第一七三七號拍賣抵押
    物強制執行事件執行程序中亦持台灣台北地方法院准對李銀快所簽發之本票強制
    執行之民事裁定為執行名義，陳明參與分配，亦應得就系爭增建物賣得價金受償
    。但鈞院上開執行案件之分配表，竟將系爭頂樓增建物拍賣價金之餘額新台幣（
    下同）二十四萬六千一百六十二元部分發還被上訴人，分配內容顯然不法，爰訴
    請更正分配表等語。
二、被上訴人則以，系爭增建物係由公用樓梯對外出入，有獨立之出入口，無內梯與
    如上開五樓建物相通，非該建物之從物，應非上訴人抵押權效力所及，上訴人不
    得優先受償。且被上訴人係就如上開五樓建物連同系爭增建物一併買受，該增建
    物即為被上訴人所有，上訴人持對李銀快所簽發本票准予強制執行之民事裁定為
    執行名義聲明參與分配，亦不得受償，鈞院上開分配表將該部分價金發還被上訴
    人，並無違誤等語置辯。
三、查上訴人主張訴外人李銀快於八十三年九月間向其借款，將如附表土地欄所示基
    地與建物欄編號１所示建物設定抵押權予上訴人，並約定上訴人拍賣擔保物時，
    其所有系爭增建物一併提供拍賣。嗣李銀快於八十四年十一月二日將上開五樓建
    物連同系爭增建物及其坐落基地併出售予被上訴人。上訴人於八十六年間持本院
    八十四年度拍字第三七二九號准予拍賣抵押物之民事裁定聲請本院以八十七年度
    民執公字第一七三七號強制執行程序，將如附表所示不動產併付拍賣，其中系爭
    增建物賣得二十六萬元。上訴人於上開不動產拍定後，持台灣台北地方法院八十
    六年度票字第二０二０九號准對李銀快所簽發之本票為強制執行之民事裁定為執
    行名義，聲明參與分配，主張就系爭增建物賣得價金餘額受償。並本院上開八十
    七年度民執公字第一七三七號強制執行案件之分配表，將系爭增建物賣得之價金
    ，分配予上訴人執行費用債權一萬零三百九十九元、台北縣稅捐稽徵處稅捐債權
    三千四百三十九元後，餘款二十四萬六千一百六十二元發還被上訴人之事實，業
    據提出土地登記簿謄本、建築改良物登記簿謄本、增建物聲明書及本院民事執行
    處通知附分配表、查封筆錄、執行筆錄、聲明異議狀附台灣台北地方法院八十六
    年度票字第二０二０九號之影本各一份及照片五張為證，且為被上訴人所不爭執
    ，並經本院依職權調閱上開八十七年度民執公字第一七三七號拍賣抵押物強制執
    行事件卷宗查證無訛，堪信為真實。
四、上訴人雖主張系爭增建物內僅有佛堂、書桌、及一組衛浴，水電設備係接著於原
    來建物之管線上，並無獨立之水、電錶設備，足徵其無獨立之經濟價值，應屬抵
    押物之從物，為抵押權效力所及等語，惟查：
    1.按所有人於原有建築物之外另行增建者，如增建部分與原有建築物無任何可資
      區別之標識存在，而與之作為一體使用者，因不具構造上及使用上之獨立性，
      自不得獨立為物權之客體，原有建築物所有權範圍因而擴張，以原有建築物為
      擔保之抵押權範圍亦因而擴張。倘增建部分於構造上及使用上已具獨立性，即
      為獨立之建築物。茍其常助原有建築物之效用，而交易上無特別習慣者，即屬
      從物，而為抵押權之效力所及。若增建部分已具構造上之獨立性，但未具使用
      上之獨立性而常助原有建築物之效用者，則為附屬物。其使用上既與原有建築
      物成為一體，其所有權應歸於消滅；被附屬之原有建築物所有權範圍，則因二
      所有權歸於一所有權而擴張，抵押權之範圍亦因而擴張。最高法院八十八年台
      上字第四八五號著有判決參照。足見附屬建物與從物，兩者在概念上仍有不同
      。上訴人既主張系爭增建物無獨立之經濟價值（即前述不具構造上及使用上之
      獨立性，或已具構造上之獨立性，但未具使用上之獨立性而常助原有建築物之
      效用者之情形），為原有建物之附屬建物，又主張其應屬原有建物之從物，論
      理上已有矛盾。
    2.查系爭增建物為上開五樓原有建物之所有權人李銀快出資興建乙節，業據證人
      李銀快於原審到場結證增建物「是我自己蓋的」等語明確（詳原審卷第八十七
      頁正面倒數第四行）。李銀快於原有建物之外另行於頂樓增建系爭增建物，與
      上開五樓之原有建物，二者間無內梯可通，系爭增建物係由公用樓梯對外出入
      ，有獨立之出入口等情，業據原審勘驗屬實，製有勘驗筆錄一紙附於原審卷內
      可憑，則系爭增建物在構造上及使用上均具獨立性，顯已有獨立之經濟價值。
      上訴人主張其無獨立之經濟價值，應為其抵押權效力所及等語，已不足取。
    3.次按民法第六十八條第一項規定「非主物之成分，常助主物之效用，而同屬於
      一人者，為從物。．．．．」中所稱之「常助主物之效用」，應以輔助主物之
      經濟目的，與之相依為用，客觀上具恆久之功能性關聯，而居於從屬關係始足
      當之。倘僅具暫時輔助他物之經濟目的，或縱予之分離亦不致喪失他物之利用
      價值或減損其經濟效用者，均難認為係該物之從物，最高法院著有八十一年台
      上字第七二號裁判意旨可參。（此判決意旨亦為上訴人上訴意旨所引用）。查
      系爭增建物配置有水、電，水ˋ電錶與該五樓原有建物共用乙節，業據原審勘
      驗屬實，製有上開勘驗筆錄一紙可憑；內部格局有一房間ˋ一廚房ˋ一浴室，
      並據被上訴人陳明，且繪製現場草圖一份附於本院卷內可稽，並有現場照片五
      張附於原審卷內可憑；其為被上訴人自用乙節，亦據被上訴人於本院上開八十
      七年度民執公字第一七三七號強制執行事件系爭增建物測量期日在場陳述明確
      ，有執行（勘測）筆錄一份附於上開執行卷內可證（被上訴人於本院雖抗辯系
      爭增建物係出借予親戚使用云云，惟與其前於上開強制執行事件所為系爭增建
      物為自用之陳述不符，不足採信），則系爭增建物固擴張原有建物所有權人之
      使用空間，補強其住居功能，具輔助原有建物之經濟目的。惟系爭頂樓增建物
      為磚造石棉瓦頂乙節，業據台北縣樹林地政事務所測量人員陳彥文於本院上開
      八十七年度民執公字第一七三七號強制執行事件中鑑定明確，繪有建物平面圖
      一紙附於上開執行卷內可憑，則該增建，非專為施工、闢建，不可能形成，依
      一般社會交易觀念，性質上當非不得獨立為區分所有之客體，而得單獨出租、
      讓與，縱與原有建物分離，原有建物亦不致喪失其利用價值或減損其經濟效用
      ，無與原有建物相互為用，客觀上具恆久之功能性關聯甚明。依上開說明，即
      難認其為原有建物之從物。故被上訴人抗辯系爭增建部分，非原有建物之從物
      ，應不為上訴人抵押權效力所及等語，尚堪採取。
    4.至上訴人另主張李銀快向其借款，並為抵押權設定之際，同意上訴人拍賣擔保
      物時，系爭增建物一併提供拍賣等情，固據提出增建物聲明書一份為證。惟上
      開約定僅據債權契約性質，系爭增建物因未辦理保存登記，致無從併予辦理抵
      押權設定登記，自難依該約定發生使上訴人就原有建物之抵押權效力及於系爭
      增建物之法律效果。
    綜上，上訴人主張系爭增建物應屬原有建物之從物，為其抵押權效力所及等語，
    洵不足採。
五、上訴人另主張系爭增建物未辦理保存登記，李銀快雖將之出售予被上訴人，惟被
    上訴人應僅取得使用權，所有權仍歸李銀快所有，其應得持准對李銀快所簽發之
    本票為強制執行之民事裁定為執行名義參與分配等語。經查，系爭增建物係違章
    建築，未辦理保存登記乙節，為兩造所不爭執。茲應審究者係，本院上開八十七
    年度民執公字第一七三七號強制執行事件將系爭增建物併付拍賣，究係拍賣何人
    （李銀快？或被上訴人？）之何種權利（所有權？交付請求權？或事實上處分權
    ？）
    1.按違章建築物之讓與，雖因不能移轉登記而不能為不動產所有權之讓與，但受
      讓人與讓與人間如無相反之約定，應認為讓與人已將該違章建築之事實上處分
      權讓與受讓人，固有最高法院六十七年二月二十一日六十七年度第二次民庭庭
      推總會議決定（一）可資參照。惟上開決定，係針對違章建築讓與後，基地所
      有權人以其無權占有土地訴請拆屋還地之爭訟，究竟何人始有拆除權能之爭議
      ，以房屋之拆除為一種事實上之處分行為，須有事實上之處分權者，始有拆除
      之權限所為之解釋，非謂受讓違章建物者，僅取得事實上處分權（如其並已受
      交付，則亦取得使用、收益權能）。而所有權人對其客體有使用、收益、處分
      之支配權能，事實上之處分權即屬處分權能內涵之一，其為所有權抽象權能之
      一，並非具體之權利，自不得作為拍賣之標的，原審認本院上開強制執行事件
      所拍賣者，係被上訴人就系爭增建物之事實上處分權，容有誤會。況
    2.拍賣之標的，為拍賣意思表示之必要部份，事實上應於拍賣當時業已特定，而
      拍賣之標的性質不同，執行法院之執行程序亦因之而異，如係執行物之交付請
      求權等其他財產權利，應依強制執行法法第一百十六條、第一百十七條之規定
      執行，若已採用拍賣程序，當指拍賣所有權而言。本院上開八十七年度民執公
      字第一七三七號強制執行事件，就將系爭增建物之拍賣，係經查封、鑑價、詢
      價、拍賣之程序，顯依強制執行法對於不動產之執行方式為之，係拍賣系爭增
      建物之所有權，應可認定。
    3.又按不動產物權依法律行為而取得者，非經登記不生效力，為民法第七百五十
      八條所明定。此項規定，並不因不動產為違章建築而有例外，最高法院六十二
      年台上字第二四一四號著有判例。查系爭增建物係未辦理所有權第一次登記之
      違章建物，因不能移轉登記而不能為不動產所有權之讓與，被上訴人尚未取得
      系爭房屋之所有權，則強制執行法院所拍賣者，係李銀快對該建物之所有權甚
      明。被上訴人抗辯系爭增建物業經其買受，自屬其所有等語，委不足採。
    4.又本院民事執行處依被上訴人陳明頂樓加蓋部分是自建、自用等語，認其亦為
      被上訴人所有，併予查封拍賣，惟執行法院就執行事件僅有形式審查權限，其
      上開認定既未經實體調查，本院自不受其拘束。（至其雖將李銀快所有非抵押
      權效力所及之獨立增建物併予查封拍賣，惟上訴人已追加台灣台北地方法院八
      十六年度票字第二０二０九號准對李銀快所簽發之本票為強制執行之民事裁定
      為執行名義，則該瑕疵業已補正）。
    5.按他債權人參與分配者，應於標的物拍賣、變賣終結或依法交債權人承受之日
      一日前，其不經拍賣或變賣者，應於當次分配表作成之日一日前，以書狀聲明
      之。逾前項期間聲明參與分配者，僅得就前項債權人受償餘額而受清償；如尚
      應就債務人其他財產執行時，其債權額與前項債權額，除有優先權者外，應按
      其數額平均受償。強制執行法第三十二條第一項、第二項定有明文。本院上開
      八十七年度民執公字第一七三七號強制執行事件，李銀快所有系爭增建物係於
      八十七年八月二十五日拍定，上訴人係於其拍賣終結後之八十七年十二月十九
      日對該事件之分配表，將系爭增建物賣得之價金，分配予上訴人執行費用債權
      一萬零三百九十九元、並台北縣稅捐稽徵處稅捐優先債權三千四百三十九元後
      ，餘款二十四萬六千一百六十二元發還被上訴人部分聲明異議，並聲明以台灣
      台北地方法院八十六年度票字第二０二０九號准對李銀快所簽發之本票為強制
      執行之民事裁定為執行名義參與分配等情，業經認定如前，依強制執行法上開
      規定，其自得就分配餘額受償。
    6.本院八十七年度民執公字第一七三七號拍賣抵押物強制執行事件，除上訴人及
      台北縣稅捐稽徵處外，另有債權人黃玉美以其對如附表土地欄所示基地與建物
      欄編號１所示建物有第二順位抵押權，聲明參與分配，就系爭增建部分，其並
      未為參與分配之聲明。又上訴人所持台灣台北地方法院八十六年度票字第二０
      二０九號准對李銀快所簽發之本票為強制執行之民事裁定，與其上開拍賣抵押
      物強制執行事件之執行名義，二者原因債權係屬同一，上訴人於上開執行事件
      就如附表土地欄所示基地與建物欄編號１所示建物，扣除執行費用，業以第一
      順位優先債權受償一百十五萬四千一百十五元等情，亦據本院調閱上開執行卷
      宗查證屬實。則其上開受分配金額，依兩造訂定之其他約定事項第十項之約定
      ，先抵充自八十六年四月十一日起至八十七年八月三十一日（繳款日）止之利
      息債權三十四萬七千八百五十六元及違約金債權五萬七千零四十元後，再抵充
      原本七十四萬九千二百十九元，迄八十七年八月三十一日止，尚有本金一百五
      十九萬七千五百九十四元未受清償。從而，上訴人主張其持台灣台北地方法院
      八十六年度票字第二０二０九號准對李銀快所簽發之本票為強制執行之民事裁
      定為執行名義，應得就該增建物拍賣價金分配剩餘部分受償等語，即堪採取。
六、本院上開強制執行事件之分配表，將系爭增建物賣得之價金二十六萬元，分配上
    訴人執行費用債權一萬零三百九十九元，並台北縣稅捐稽徵處之稅捐債權三千四
    百三十九元後，餘款二十四萬六千一百六十二元未分配予上訴人受償，而發還被
    上訴人，顯有違誤，上訴人提起分配表異議之訴請求更正上開分配表，為有理由
    ，應予准許。原審認本院上開強制執行事件所拍賣者，係被上訴人就系爭增建物
    之事實上處分權，認上訴人不能主張其為李銀快之普通債權人，就該價金受償，
    而駁回上訴人在第一審之訴，實有未當，上訴意旨指摘原判決不當，求與廢棄改
    判，為有理由，應由本院廢棄改判如主文所示。
據上論結，本件上訴為有理由，依民事訴訟法第四百三十六條之一第三項、第四百五
十條、第七十八條，裁判如主文。
中      華      民      國    八十九    年      八      月      一      日
                                臺灣板橋地方法院民事第二庭
~B審判長法  官  蕭惠芳
~B      法  官  戴嘉清
~B      法  官  陳麗玲
右正本證明與原本無異
不得上訴
中      華      民      國    八十九    年      八      月      二      日
~B書記官  方蟾苓


司法院資訊處製作；財團法人民間司法改革基金會備份。
